ACORDAO-COMPLETO-2518365

ACÓRDÃO 2190/2022 ATA 14/2022 - SEGUNDA CÂMARA

VISTOS, relatados e discutidos estes autos referentes à Tomada de Contas Especial instaurada pela Diretoria de Administração e Logística da Secretaria de Gestão Corporativa do Ministério da Economia, em razão da não comprovação da regular aplicação dos recursos repassados pela União por meio do Convênio 86/2009, firmado com a Associação do Verde e Proteção do Meio Ambiente - Avepema, que teve por objeto "a cooperação técnica e financeira mútua para a execução das ações de qualificação social e profissional do Plano Setorial de Qualificação - PlanSeQ Motofrete Nacional, no âmbito do Plano Nacional de Qualificação - PNQ". 
ACORDAM os Ministros do Tribunal de Contas da União, reunidos em sessão da 2ª Câmara, ante as razões expostas pelo Relator, em: 
9.1. com fundamento nos arts. 1º, inciso I, 16, inciso III, alíneas "b" e "c", 19, caput, e 23, inciso III, da Lei 8.443/1992, julgar irregulares as contas do Sr. Antônio Abel Rocha da Silva e da Associação do Verde e Proteção do Meio Ambiente, e condená-los, solidariamente, ao pagamento da quantia abaixo especificada, atualizada monetariamente e acrescida dos juros de mora, calculados a partir da data discriminada até a do efetivo recolhimento, fixando-lhes o prazo de 15 (quinze) dias a contar da notificação, para que comprovem, perante o Tribunal (art. 214, inciso III, alínea "a", do Regimento Interno/TCU) , o recolhimento da referida quantia ao Tesouro Nacional, nos termos da legislação em vigor:
	Valor histórico (R$) 
	Data de ocorrência

	225.114,00
	29/10/2010

9.2. aplicar a multa prevista no art. 57 da Lei 8.443/1992, individualmente, ao Sr. Antônio Abel Rocha da Silva e à Associação do Verde e Proteção do Meio Ambiente, no valor de R$ 45.000,00 (quarenta e cinco mil reais) , fixando-lhes o prazo de 15 (quinze) dias, a contar da notificação, para que comprovem, perante o Tribunal (art. 214, inciso III, alínea "a", do Regimento Interno/TCU) , o recolhimento da dívida ao Tesouro Nacional, atualizada monetariamente desde a data do presente Acórdão até a do efetivo recolhimento, caso paga após o vencimento, na forma da legislação em vigor;
9.3. autorizar, caso requerido, nos termos do art. 26 da Lei 8.443/1992 c/c o art. 217 do Regimento Interno/TCU, o parcelamento das dívidas em até 36 (trinta e seis) parcelas mensais e sucessivas, sobre as quais incidirão os correspondentes acréscimos legais (débito: atualização monetária e juros de mora; multa: atualização monetária) , esclarecendo aos responsáveis que a falta de pagamento de qualquer parcela importará no vencimento antecipado do saldo devedor, sem prejuízo das demais medidas legais;
9.4. autorizar, desde logo, a cobrança judicial das dívidas, com fulcro no art. 28, inciso II, da Lei 8.443/1992, caso não atendidas as notificações; 
9.5. enviar cópia deste Acórdão à Procuradoria da República no Estado de São Paulo, com fundamento no art. 16, § 3º, da Lei 8.443/1992 c/c o art. 209, § 7º, do Regimento Interno/TCU, para adoção das medidas cabíveis, bem como à Diretoria de Administração e Logística da Secretaria de Gestão Corporativa do Ministério da Economia, para ciência.

Tomada de Contas Especial instaurada pela Diretoria de Administração e Logística da Secretaria de Gestão Corporativa do Ministério da Economia, em razão da não comprovação da regular aplicação dos recursos repassados pela União por meio do Convênio 86/2009, firmado pelo Ministério do Trabalho e Emprego  MTE com a Associação do Verde e Proteção do Meio Ambiente  Avepema, que teve por objeto a cooperação técnica e financeira mútua para a execução das ações de qualificação social e profissional do Plano Setorial de Qualificação  PlanSeQ Motofrete Nacional, no âmbito do Plano Nacional de Qualificação  PNQ.

Segunda Câmara

Associação do Verde e Proteção do Meio Ambiente - Avepema (04.587.825/0001-05).

3. Responsáveis: Associação do Verde e Proteção do Meio Ambiente - Avepema (04.587.825/0001-05) e Sr. Antônio Abel Rocha da Silva (XXX.923.808-XX).

13.1. Ministros presentes: Aroldo Cedraz (na Presidência) e Antonio Anastasia.
13.2. Ministro-Substituto convocado: Marcos Bemquerer Costa (Relator).
13.3. Ministro-Substituto presente: André Luís de Carvalho.

MARCOS BEMQUERER

Adoto como relatório a instrução elaborada no âmbito da Secretaria de Controle Externo de Tomada de Contas Especial - Secex/TCE (peça 130) , que contou com a anuência do escalão dirigente daquela unidade especializada (peças 131-132) :
"INTRODUÇÃO
1.	Cuidam os autos de tomada de contas especial instaurada pela Diretoria de Administração e Logística [da Secretaria de Gestão Corporativa do Ministério da Economia], em desfavor da Associação do Verde e Proteção do Meio Ambiente - Avepema e Antônio Abel Rocha da Silva, em razão da não comprovação da regular aplicação dos recursos repassados pela União por meio do Convênio 86/2009 (Siafi 728485, peça 7) , firmado pelo Ministério do Trabalho e Emprego com a referida associação para 'dar continuidade ao Projeto de Qualificação Social e Profissional do PlanSeQ Motofrete, [que visa] capacitar pessoas a partir dos 18 anos de idade e a população em situação de rua em processo de inserção social e [integrá-los], a curto prazo, ao mercado de trabalho'. 
HISTÓRICO
2. 	Em 15/4/2019, com fundamento na IN/TCU 71/2012, alterada pela IN/TCU 76/2016 e DN/TCU 155/2016, o dirigente da instituição Diretoria de Administração e Logística autorizou a instauração da tomada de contas especial (peça 84) . O processo foi registrado no sistema e-TCE com o número 292/2019.
3.	O Convênio 86/2009 foi firmado no valor de R$ 1.580.000,00, sendo R$ 1.500.760,00 à conta do concedente e R$ 79.240,00 referentes à contrapartida do convenente. Teve vigência de 31/12/2009 a 31/12/2011, com prazo para apresentação da prestação de contas em 30/1/2012. Os repasses efetivos da União totalizaram R$ 225.114,00 (peça 10) .
4.	A prestação de contas e complementações enviadas foram analisadas por meio dos documentos constantes nas peças 52, 58, 60, 66, 72, 73, 76, 80, 82 e 85.
5.	O fundamento para a instauração da Tomada de Contas Especial, consignado na matriz de responsabilização elaborada pelo tomador de contas, foi a 'não comprovação da execução física e/ou financeira do objeto do convênio, tendo em vista que a Convenente não apresentou os documentos exigidos no instrumento e não [inseriu], no Portal dos Convênios (Siconv) , os documentos complementares solicitados pelo Concedente, necessários à análise da prestação de contas e à comprovação da regular utilização dos recursos e do cumprimento do objeto pactuado.'
6.	Os responsáveis arrolados na fase interna foram devidamente comunicados e, diante da ausência de justificativas suficientes para elidir a irregularidade e da não devolução dos recursos, instaurou-se a tomada de contas especial.
7.	No relatório (peça 100) , o tomador de contas concluiu que o prejuízo importaria no valor original de R$ 225.114,00, imputando a responsabilidade à Associação do Verde e Proteção do Meio Ambiente (Avepema) , na condição de ontratada, e a Antônio Abel Rocha da Silva, na condição de dirigente. 
8.		Em 5/5/2020, a Controladoria-Geral da União emitiu o relatório de auditoria (peça 103) , em concordância com o relatório do tomador de contas. O certificado de auditoria e o parecer do dirigente do órgão de controle interno concluíram pela irregularidade das presentes contas (peças 104 e 105) .
9.	Em 8/5/2020, o ministro responsável pela área atestou haver tomado conhecimento das conclusões contidas no relatório e certificado de auditoria, bem como do parecer conclusivo do dirigente do órgão de controle interno, manifestando-se pela irregularidade das contas, e determinou o encaminhamento do processo ao Tribunal de Contas da União (peça 106) .
10.	Na instrução inicial (peça 110) , analisando-se os documentos nos autos, concluiu-se pela necessidade de realização de citação para as seguintes irregularidades: 
	'10.1. Irregularidade 1: não comprovação da execução física do objeto do convênio.
10.1.1. Evidências: documentos presentes nas peças 66, 69, 70, 72, 73, 74, 75, 76, 77, 78, 79, 80, 82, 84 e 85.
10.1.2. 	Normas infringidas: art. 70, parágrafo único, da Constituição Federal; art. 93 do Decreto-lei 200/1967; art. 39 da Portaria Interministerial 127/2008; Cláusula Terceira, inciso II, alíneas 'a', 'd' e 'z', e Cláusula Sétima do Convênio MTE/SPPE/CODEFAT 86/2009.
10.2. 	Débito da Associação do Verde e Proteção do Meio Ambiente (Avepema) e de Antônio Abel Rocha da Silva:
	Data de ocorrência
	Valor histórico (R$) 
	Identificador da parcela

	27/10/2010
	225.114,00
	D1

10.2.1. Cofre credor: Tesouro Nacional.
10.2.2. Responsável: Antônio Abel Rocha da Silva 
10.2.2.1. Conduta: não apresentar documentos que provassem a execução dos itens previstos no plano de trabalho e pagos com recursos do convênio.
10.2.2.2. Nexo de causalidade: a não apresentação de documentos que comprovassem a execução dos itens previstos no plano de trabalho resultou na presunção de dano ao erário.
10.2.2.3. Culpabilidade: não há excludentes de ilicitude, de culpabilidade e de punibilidade; é razoável supor que o responsável tinha consciência da ilicitude de sua conduta; era exigível conduta diversa da praticada, qual seja, comprovar por meio de documentos a efetiva execução de todos os itens previstos no plano de trabalho. 
10.2.3. Responsável: Associação do Verde e Proteção do Meio Ambiente (Avepema) .
10.2.3.1. Conduta: não apresentar documentos que provassem a execução dos itens previstos no plano de trabalho e pagos com recursos do convênio. 
10.2.3.2. Nexo de causalidade: a não apresentação de documentos que comprovassem a execução dos itens previstos no plano de trabalho resultou na presunção de dano ao erário.
10.2.3.3. Culpabilidade: não há excludentes de ilicitude, de culpabilidade e de punibilidade; é razoável supor que o administrador responsável pela pessoa jurídica tinha consciência da ilicitude de sua conduta; era exigível conduta diversa da praticada, qual seja, comprovar por meio de documentos a efetiva execução de todos os itens previstos no plano de trabalho. Ressalta-se que a análise da boa-fé relativa a pessoa jurídica de direito privado é realizada considerando as condutas de seus administradores, uma vez que os atos destes obrigam a pessoa jurídica, desde que exercidos nos limites dos poderes definidos no ato constitutivo do ente, nos termos do art. 47 do Código Civil (Acórdão 1723/2016-TCU-Plenário, Ministro-Relator Raimundo Carrero) .
11. Encaminhamento: citação. 
11.1. Irregularidade 2: divergência total ou parcial entre a movimentação financeira e os documentos de despesa apresentados, no âmbito do convênio MTE/SPPE/CODEFAT 086/2009.
11.1.1. Evidências: documentos presentes nas peças 66, 72, 76, 80, 82 e 85.
11.1.2. 	Normas infringidas: art. 37, caput, c/c o art. 70, parágrafo único, da Constituição Federal; art. 93 do Decreto-lei 200/1967; art. 66 do Decreto 93.872/1986; art. 50, § 3º, da Portaria Interministerial 127/2008; Cláusula Terceira, inciso II, alíneas 'h', 'l' e 'n', do Convênio MTE/SPPE/CODEFAT 86/2009.
11.2. 	Débito da Associação do Verde e Proteção do Meio Ambiente (Avepema) e Antônio Abel Rocha da Silva:
	Data de ocorrência
	Valor histórico (R$) 
	Identificador da parcela

	27/10/2010
	225.114,00
	D1

11.2.1. Cofre credor: Tesouro Nacional.
11.2.2. Responsável: Antônio Abel Rocha da Silva. 
11.2.2.1. Conduta: apresentar comprovantes de despesas sem correspondência com a movimentação financeira dos recursos repassados no âmbito do instrumento em questão.
11.2.2.2. Nexo de causalidade: a apresentação de comprovantes de despesas sem correspondência com a movimentação financeira dos recursos federais repassados no âmbito do instrumento em questão impediu o estabelecimento do nexo causal entre os referidos recursos e as despesas apresentadas, resultando na impugnação das despesas e, consequentemente, em presunção de dano ao erário.
11.2.2.3. Culpabilidade: não há excludentes de ilicitude, de culpabilidade e de punibilidade; é razoável supor que o responsável tinha consciência da ilicitude de sua conduta; era exigível conduta diversa da praticada, qual seja, comprovar a compatibilidade entre as despesas realizadas e a movimentação financeira dos recursos repassados no âmbito do instrumento. 
11.2.3. Responsável: Associação do Verde e Proteção do Meio Ambiente (Avepema) 
11.2.3.1. Conduta: apresentar comprovantes de despesas sem correspondência com a movimentação financeira dos recursos repassados no âmbito do instrumento em questão.
	11.2.3.2. Nexo de causalidade: a apresentação de comprovantes de despesas sem correspondência com a movimentação financeira dos recursos federais repassados no âmbito do instrumento em questão impediu o estabelecimento do nexo causal entre os referidos recursos e as despesas apresentadas, resultando na impugnação das despesas e, consequentemente, em presunção de dano ao erário.
11.2.3.3. Culpabilidade: não há excludentes de ilicitude, de culpabilidade e de punibilidade; é razoável supor que o administrador responsável pela pessoa jurídica tinha consciência da ilicitude de sua conduta; era exigível conduta diversa da praticada, qual seja, comprovar a compatibilidade entre as despesas realizadas e a movimentação financeira dos recursos repassados no âmbito do instrumento.
12. Encaminhamento: citação.'
13.	Em cumprimento ao pronunciamento da unidade (peça 112) , foram efetuadas citações dos responsáveis, nos moldes adiante:
	13.a. Associação do Verde e Proteção do Meio Ambiente (Avepema) 
	Comunicação: Ofício 58.580/2020 - Seproc (peça 115) 
Data da expedição: 18/11/2020
Data da ciência: não houve (número inexistente, peça 118) 
Observação: Ofício enviado para o endereço da responsável, conforme pesquisa na base de dados no sistema da Receita Federal, custodiada pelo TCU.
	
	Comunicação: Ofício 65.865/2020 - Seproc (peça 123) 
Data da expedição: 8/1/2021
Data da ciência: não houve (número inexistente, peça 127) 
Observação: Ofício enviado para o endereço da responsável, conforme pesquisa na base de dados no sistema da Receita Federal, custodiada pelo TCU (peça 119) .
	
	Comunicação: Ofício 65.866/2020 - Seproc (peça 124) 
Data da expedição: 8/1/2021
Data da ciência: 13/1/2021 (peça 126) 
Nome do recebedor: Sebastião Luiz Pezucitti
Observação: Ofício enviado para o endereço do responsável, conforme pesquisa na base de dados no sistema da Receita Federal, custodiada pelo TCU (peça 119) .
Fim do prazo para a defesa: 28/1/2021
	
	Comunicação: Ofício 65.867/2020 - Seproc (peça 125) 
Data da expedição: 8/1/2021
Data da ciência: 11/1/2021 (peça 128) 
Nome do recebedor: Terezinha Domaradzk
Observação: Ofício enviado para o endereço do responsável, conforme pesquisa na base de dados no sistema do Renach, custodiada pelo TCU (peça 119) .
Fim do prazo para a defesa: 26/1/2021
	
	Comunicação: Edital 1920/2020 - Seproc (peça 120) 
Data da publicação: 21/12/2020
Fim do prazo para a defesa: 6/1/2021
	
13.b) Antônio Abel Rocha da Silva:
	Comunicação: Ofício 58.581/2020 - Seproc (peça 116) 
Data da expedição: 18/11/2020
Data da ciência: 18/11/2020 (peça 117) 
Nome do recebedor: Moacyr Santos
Observação: Ofício enviado para o endereço do responsável, conforme pesquisa na base de dados no sistema da Receita Federal, custodiada pelo TCU.
Fim do prazo para a defesa: 3/12/2020.
	
14.	Conforme Despacho de Conclusão das Comunicações Processuais (peça 129) , as providências inerentes às comunicações processuais foram concluídas. 
15.	Transcorrido o prazo regimental, os responsáveis Associação do Verde e Proteção do Meio Ambiente (Avepema) e Antônio Abel Rocha da Silva permaneceram silentes, devendo ser considerados revéis, nos termos do art. 12, § 3º, da Lei 8.443/1992.
ANÁLISE DOS PRESSUPOSTOS DE PROCEDIBILIDADE DA IN/TCU 71/2012
Avaliação de Viabilidade do Exercício do Contraditório e Ampla Defesa
16. Verifica-se que não houve o transcurso de mais de dez anos desde o fato gerador sem que tenha havido a notificação dos responsáveis pela autoridade administrativa federal competente (art. 6º, inciso II, c/c art. 19 da IN/TCU 71/2012, modificada pela IN/TCU 76/2016) , uma vez que o fato gerador da irregularidade sancionada ocorreu em 27/10/2010, e os responsáveis foram notificados sobre as irregularidades pela autoridade administrativa competente conforme abaixo:
16.1. Associação do Verde e Proteção do Meio Ambiente (Avepema) , por meio do ofício acostado à peça 88, recebido em 18/4/2019, conforme AR (peça 89) .
16.2. Antônio Abel Rocha da Silva, por meio do ofício acostado à peça 92, recebido em 18/4/2019, conforme AR (peça 93) .
Valor de Constituição da TCE 	
17. 	Verifica-se, ainda, que o valor atualizado do débito apurado (sem juros) em 1/1/2017 é de R$ 343.951,68, portanto superior ao limite mínimo de R$ 100.000,00, na forma estabelecida conforme os arts. 6º, inciso I, e 19 da IN/TCU 71/2012, modificada pela IN/TCU 76/2016. 
OUTROS PROCESSOS/DÉBITOS NOS SISTEMAS DO TCU COM OS MESMOS RESPONSÁVEIS
18.	Informa-se que foi encontrado processo no Tribunal com os mesmos responsáveis:
	Responsável
	Processo

	Associação do Verde e Proteção do Meio Ambiente (Avepema) 
	Processo 015.150/2016-0 [TCE, encerrado, instaurado pelo MTE em razão de irregularidades na documentação exigida para a prestação de contas do Convênio 701185/2008, celebrado com a Associação do Verde e Proteção do Meio ambiente - AVEPEMA. Proc. orig. 47101.000029/2015-10]

	Antônio Abel Rocha da Silva
	
19.	A tomada de contas especial está, assim, devidamente constituída e em condição de ser instruída.
EXAME TÉCNICO
Da validade das notificações:
20.	Preliminarmente, cumpre tecer breves considerações sobre a forma como são realizadas as comunicações processuais no TCU. A esse respeito, destacam-se o art. 179 do Regimento Interno/TCU (Resolução 155/2002) e os arts. 3º e 4º, inciso III, § 1º, da Resolução TCU 170/2004, in verbis:
Regimento Interno/TCU
'Art. 179. A citação, a audiência ou a notificação, bem como a comunicação de diligência, farse-ão:
I - mediante ciência da parte, efetivada por servidor designado, por meio eletrônico, fac-símile, telegrama ou qualquer outra forma, desde que fique confirmada inequivocamente a entrega da comunicação ao destinatário;
II - mediante carta registrada, com aviso de recebimento que comprove a entrega no endereço do destinatário;
III - por edital publicado no Diário Oficial da União, quando o seu destinatário não for localizado'
Resolução TCU 170/2004
'Art. 3º As comunicações serão dirigidas ao responsável, ou ao interessado, ou ao dirigente de órgão ou entidade, ou ao representante legal ou ao procurador constituído nos autos, com poderes expressos no mandato para esse fim, por meio de:
I - correio eletrônico, fac-símile ou telegrama;
II - servidor designado;
III - carta registrada, com aviso de recebimento;
IV - edital publicado no Diário Oficial da União, quando o seu destinatário não for localizado, nas hipóteses em que seja necessário o exercício de defesa.
Art. 4º. Consideram-se entregues as comunicações:
I - efetivadas conforme disposto nos incisos I e II do artigo anterior, mediante confirmação da ciência do destinatário;
II - realizadas na forma prevista no inciso III do artigo anterior, com o retorno do aviso de recebimento, entregue comprovadamente no endereço do destinatário;
III - na data de publicação do edital no Diário Oficial da União, quando realizadas na forma prevista no inciso IV do artigo anterior.
§ 1º O endereço do destinatário deverá ser previamente confirmado mediante consulta aos sistemas disponíveis ao Tribunal ou a outros meios de informação, a qual deverá ser juntada ao respectivo processo.'
21.	Bem se vê, portanto, que a validade da citação via postal não depende de que o aviso de recebimento seja assinado pelo próprio destinatário da comunicação, o que dispensa, no caso em tela, a entrega do AR em 'mãos próprias'. A exigência da norma é no sentido de o Tribunal verificar se a correspondência foi entregue no endereço correto, residindo aqui a necessidade de certeza inequívoca. 
22.	Não é outra a orientação da jurisprudência do TCU, conforme se verifica dos julgados a seguir transcritos:
'São válidas as comunicações processuais entregues, mediante carta registrada, no endereço correto do responsável, não havendo necessidade de que o recebimento seja feito por ele próprio.' (Acórdão 3648/2013-TCU-Segunda Câmara, Relator Min. José Jorge) 
'É prescindível a entrega pessoal das comunicações pelo TCU, razão pela qual não há necessidade de que o aviso de recebimento seja assinado pelo próprio destinatário. Entregandose a correspondência no endereço correto do destinatário, presume-se o recebimento da citação.' (Acórdão 1019/2008-TCU-Plenário, Relator Min. Benjamin Zymler) 
'As comunicações do TCU, inclusive as citações, deverão ser realizadas mediante Aviso de Recebimento - AR, via Empresa Brasileira de Correios e Telégrafos, bastando para sua validade que se demonstre que a correspondência foi entregue no endereço correto.' (Acórdão 1526/2007-TCU-Plenário, Relator Min. Aroldo Cedraz) 
23.   A validade do critério de comunicação processual do TCU foi referendada pelo Supremo Tribunal Federal, nos termos do julgamento do MS-AgR 25.816/DF, por meio do qual se afirmou a desnecessidade da ciência pessoal do interessado, entendendo-se suficiente a comprovação da entrega do 'AR' no endereço do destinatário:
'Ementa: Agravo Regimental. Mandado de Segurança. Desnecessidade de intimação pessoal das decisões do Tribunal de Contas da União. Art. 179 do Regimento Interno do TCU. Intimação do ato impugnado por carta registrada, iniciado o prazo do art. 18 da Lei nº 1.533/51 da data constante do aviso de recebimento. Decadência reconhecida. Agravo improvido.
O envio de carta registrada com aviso de recebimento está expressamente enumerado entre os meios de comunicação de que dispõe o Tribunal de Contas da União para proceder às suas intimações.
O inciso II do art. 179 do Regimento Interno do TCU é claro ao exigir apenas a comprovação da entrega no endereço do destinatário, bastando o aviso de recebimento simples.' 
Da revelia da Associação do Verde e Proteção do Meio Ambiente - Avepema e de Antônio Abel Rocha da Silva
24.   No caso vertente, a citação da Associação do Verde e Proteção do Meio Ambiente - Avepema e de Antônio Abel Rocha da Silva se deu em endereços provenientes de pesquisas de endereços realizadas pelo TCU (vide parágrafos acima) , porquanto, devido ao insucesso de realizar a citação em dois endereços constantes na base de dados da Receita custodiada pelo TCU (peça 119) , buscou-se a notificação em endereços provenientes das bases de dados públicas custodiadas pelo TCU (TSE e Renach) e das bases de dados do próprio TCU. 
25.    Importante destacar que, antes de promover a citação por edital, para assegurar a ampla defesa, buscaram-se outros meios possíveis para localizar e citar os responsáveis, nos limites da razoabilidade, fazendo juntar aos autos informação comprobatória dos diferentes meios experimentados que restaram frustrados, tal como se demonstrou no item anterior da presente instrução (Acórdão 4851/2017-TCU-Primeira Câmara, Relator Min. Subst. Augusto Sherman) .
26. 	Todavia, mesmo com a citação por meio de edital (peça 120) , a Associação foi citada por meio do Ofício 65866/2020-Secomp-4 (peça 124) , com ciência em 13/1/2021, assinado por Sebastião Luiz Pezucitti (peça 126) e [do] Ofício 65867/2020-Secomp-4 (peça 125) , com ciência em 11/1/2021, assinado por Terezinha Domaradzk (peça 128) . Já o responsável Antônio Abel Rocha da Silva foi citado por meio do Ofício 58581/2020- Secomp-4 (peça 116) , com ciência em 18/11/2020, assinado por Moacyr Santos (peça 117) . A entrega dos ofícios citatórios nesses endereços ficou comprovada, mesmo assim, ainda se promoveu a notificação por edital publicado no Diário Oficial da União (peça 120) .
27.	Nos processos do TCU, a revelia não leva à presunção de que seriam verdadeiras todas as imputações levantadas contra os responsáveis, diferentemente do que ocorre no processo civil, em que a revelia do réu opera a presunção da verdade dos fatos narrados pelo autor (Acórdão 1009/2018-TCU-Plenário, Relator Min. Bruno Dantas; 2.369/2013-Plenário, Relator Min. Benjamin Zymler e 2.449/2013-Plenário, Relator Min. Benjamin Zymler) . Dessa forma, a avaliação da responsabilidade do agente não pode prescindir da prova existente no processo ou para ele carreada. 
28.	Ao não apresentar sua defesa, os responsáveis deixaram de produzir prova da regular aplicação dos recursos sob sua responsabilidade, em afronta às normas que impõem aos gestores públicos a obrigação legal de, sempre que demandados pelos órgãos de controle, apresentar os documentos que demonstrem a correta utilização das verbas públicas, a exemplo do contido no art. 93 do Decreto-Lei 200/1967: 'Quem quer que utilize dinheiros públicos terá de justificar seu bom e regular emprego na conformidade das leis, regulamentos e normas emanadas das autoridades administrativas competentes.' 
29.	Mesmo as alegações de defesa não sendo apresentadas, considerando o princípio da verdade real que rege esta Corte, procurou-se buscar, em manifestações dos responsáveis na fase interna desta Tomada de Contas Especial, se havia algum argumento que pudesse ser aproveitado a seu favor.
30.	Os argumentos apresentados na fase interna (peças 31 e 37) não elidem as irregularidades apontadas.
31.	Em se tratando de processo em que a parte interessada não se manifestou acerca das irregularidades imputadas, não há elementos para que se possa efetivamente aferir e reconhecer a ocorrência de boa-fé na conduta dos responsáveis, podendo este Tribunal, desde logo, proferir o julgamento de mérito pela irregularidade das contas, conforme os termos dos §§ 2º e 6º do art. 202 do Regimento Interno/TCU (Acórdão 2064/2011-TCU-Primeira Câmara, Relator Min. Ubiratan Aguiar; 6.182/2011-1ª Câmara, Relator Min. Subst. Weder de Oliveira; 4.072/2010-1ª Câmara, Relator Min. Valmir Campelo; 1.189/2009-1ª Câmara, Relator Min. Subst. Marcos Bemquerer; 731/2008-Plenário, Relator Min. Aroldo Cedraz) . Ressalta-se que a análise da boa-fé relativa a pessoa jurídica de direito privado é realizada considerando as condutas de seus administradores, uma vez que os atos destes obrigam a pessoa jurídica, desde que exercidos nos limites dos poderes definidos no ato constitutivo do ente, nos termos do art. 47 do Código Civil (Acórdão 1723/2016-TCU-Plenário, Ministro-Relator Raimundo Carrero) .
32.	Dessa forma, a Associação do Verde e Proteção do Meio Ambiente (Avepema) e Antônio Abel Rocha da Silva devem ser considerados revéis, nos termos do art. 12, § 3º, da Lei 8.443/1992, julgando-se irregulares as [suas] contas e condenando-os solidariamente ao [pagamento do] débito apurado e [da] multa prevista no art. 57 da Lei 8.443/1992.
Prescrição da Pretensão Punitiva
33. 	Vale ressaltar que a pretensão punitiva do TCU, conforme Acórdão 1441/2016-TCU-Plenário, Relator Min. Benjamin Zymler, que uniformizou a jurisprudência acerca dessa questão, subordina-se ao prazo geral de prescrição indicado no art. 205 do Código Civil, que é de dez anos, contado da data de ocorrência da irregularidade sancionada, nos termos do art. 189 do Código Civil, sendo este prazo interrompido pelo ato que ordenar a citação, a audiência ou a oitiva dos responsáveis.
No caso em exame, não ocorreu a prescrição, uma vez que a irregularidade sancionada ocorreu em 27/10/2010 e o ato de ordenação da citação ocorreu em 21/10/2020.
CONCLUSÃO
35. 	Em face da análise promovida na seção 'Exame Técnico', verifica-se que a Associação do Verde e Proteção do Meio Ambiente (Avepema) e Antônio Abel Rocha da Silva não lograram comprovar a boa e regular aplicação dos recursos. Instados a se manifestar, optaram pelo silêncio, configurando a revelia, nos termos do § 3º do art. 12 da Lei 8.443/1992. Ademais, inexistem nos autos elementos que demonstrem a boa-fé dos responsáveis ou a ocorrência de outras excludentes de culpabilidade.
36.	Verifica-se também que não houve a prescrição da pretensão punitiva, conforme análise já realizada. 
37.	Tendo em vista que não constam dos autos elementos que permitam reconhecer a boa-fé dos responsáveis, sugere-se que as suas contas sejam julgadas irregulares, nos termos do art. 202, § 6º, do Regimento Interno/TCU, com a imputação do débito atualizado monetariamente e acrescido de juros de mora, nos termos do art. 202, § 1º do Regimento Interno/TCU, descontado o valor eventualmente recolhido, com a aplicação da multa prevista no art. 57 da Lei 8.443/1992. Ressalta-se que a análise da boa-fé relativa a pessoa jurídica de direito privado é realizada considerando as condutas de seus administradores, uma vez que os atos destes obrigam a pessoa jurídica, desde que exercidos nos limites dos poderes definidos no ato constitutivo do ente, nos termos do art. 47 do Código Civil (Acórdão 1723/2016-TCU-Plenário, Relator Min. Raimundo Carrero) .
38. 	Por fim, como não houve elementos que pudessem modificar o entendimento acerca das irregularidades em apuração, mantém-se a matriz de responsabilização presente na peça 109.
PROPOSTA DE ENCAMINHAMENTO
     39.	Diante do exposto, submetemos os autos à consideração superior, propondo ao Tribunal:
a) considerar revéis os responsáveis Associação do Verde e Proteção do Meio Ambiente (Avepema) e Antônio Abel Rocha da Silva, para todos os efeitos, dando-se prosseguimento ao processo, com fulcro no art. 12, § 3º, da Lei 8.443/1992; 
b) julgar irregulares, nos termos dos arts. 1º, inciso I, 16, inciso III, alíneas 'b' e 'c', da Lei 8.443/1992, c/c os arts. 19 e 23, inciso III, da mesma lei, as contas da Associação do Verde e Proteção do Meio Ambiente (Avepema) e [de] Antônio Abel Rocha da Silva, condenando-os solidariamente ao pagamento das importâncias a seguir especificadas, atualizadas monetariamente e acrescidas dos juros de mora, calculadas a partir das datas discriminadas até a data da efetiva quitação do débito, fixando-lhes o prazo de quinze dias, para que comprovem, perante o Tribunal, o recolhimento das referidas quantias aos cofres do Tesouro Nacional, nos termos do art. 23, inciso III, alínea 'a', da citada lei, c/c o art. 214, inciso III, alínea 'a', do Regimento Interno/TCU: 
	Data de ocorrência
	Valor histórico (R$) 

	27/10/2010
	225.114,00

aplicar, individualmente, aos responsáveis Associação do Verde e Proteção do Meio Ambiente (Avepema) e Antônio Abel Rocha da Silva, a multa prevista no art. 57 da Lei 8.443/1992 c/c o art. 267 do Regimento Interno/TCU, fixando-lhes o prazo de quinze dias, a contar da notificação, para que comprovem, perante o Tribunal (art. 214, III, alínea 'a', do Regimento Interno/TCU) , o recolhimento da dívida aos cofres do Tesouro Nacional, atualizada monetariamente desde a data do acórdão que vier a ser proferido por este Tribunal até a data do efetivo recolhimento, se paga após o vencimento, na forma da legislação em vigor;
autorizar, desde logo, a cobrança judicial das dívidas, caso não atendidas as notificações, na forma do disposto no art. 28, inciso II, da Lei 8.443/1992;
autorizar também, desde logo, se requerido, com fundamento no art. 26 da Lei 8.443/1992, c/c o art. 217, §§ 1º e 2º, do Regimento Interno/TCU, o parcelamento da dívida em até 36 parcelas, incidindo, sobre cada parcela, corrigida monetariamente, os correspondentes acréscimos legais, fixando-lhes o prazo de quinze dias, a contar do recebimento da notificação, para comprovar, perante o Tribunal, o recolhimento da primeira parcela, e de trinta dias, a contar da parcela anterior, para comprovar os recolhimentos das demais parcelas, devendo incidir, sobre cada valor mensal, atualizado monetariamente, os juros de mora devidos, no caso do débito, na forma prevista na legislação em vigor, alertando os responsáveis de que a falta de comprovação do recolhimento de qualquer parcela importará o vencimento antecipado do saldo devedor, nos termos do § 2º do art. 217 do Regimento Interno/TCU; 
enviar cópia do Acórdão a ser prolatado à Procuradoria da República no Estado de São Paulo, nos termos do § 3º do art. 16 da Lei 8.443/1992, c/c o § 7º do art. 209 do Regimento Interno/TCU, para adoção das medidas cabíveis; e
enviar cópia do Acórdão que vier a ser proferido ao Diretoria de Administração e Logística e aos responsáveis, para ciência;
informar à Procuradoria da República no Estado de São Paulo, à Diretoria de Administração e Logística e aos responsáveis que a presente deliberação, acompanhada do Relatório e do Voto que a fundamentam, está disponível para a consulta no endereço www.tcu.gov.br/acordaos, além de esclarecer que, caso requerido, o TCU poderá fornecer sem custos as correspondentes cópias, de forma impressa; e
informar à Procuradoria da República no Estado de São Paulo que, nos termos do parágrafo único do art. 62 da Resolução TCU 259/2014, os procuradores e membros do Ministério Público credenciados nesta Corte podem acessar os presentes autos de forma eletrônica e automática, ressalvados apenas os casos de eventuais peças classificadas como sigilosas, as quais requerem solicitação formal."
2.	O Ministério Público junto ao TCU, representado pelo Procurador Rodrigo Medeiros de Lima (peça 133) , manifestou-se de acordo com a proposta oferecida pela Secretaria de Controle Externo de Tomada de Contas Especial  ¿  Secex/TCE, sem prejuízo de sugerir que a data do débito seja alterada para 29/10/2010, na qual os recursos federais foram creditados na conta específica do Convênio 86/2009.
	É o Relatório.

não há.

Procurador Rodrigo Medeiros de Lima.

TOMADA DE CONTAS ESPECIAL. CONVÊNIO. NÃO COMPROVAÇÃO DA EXECUÇÃO DO OBJETO. CITAÇÃO DA CONVENENTE E DO GESTOR DOS RECURSOS. REVELIA. CONTAS IRREGULARES. DÉBITO E MULTA.

TOMADA DE CONTAS ESPECIAL (TCE)

Secretaria de Controle Externo de Tomada de Contas Especial - Secex/TCE.

Em exame a Tomada de Contas Especial instaurada pela Diretoria de Administração e Logística da Secretaria de Gestão Corporativa do Ministério da Economia, em razão da não comprovação da regular aplicação dos recursos repassados pela União, por meio do Convênio 86/2009 (Siafi 728485) , firmado pelo então Ministério do Trabalho e Emprego - MTE com a Associação do Verde e Proteção do Meio Ambiente - Avepema, que teve por objeto "a cooperação técnica e financeira mútua para a execução das ações de qualificação social e profissional do Plano Setorial de Qualificação - PlanSeQ Motofrete Nacional, no âmbito do Plano Nacional de Qualificação - PNQ". 
2. 	O plano de trabalho previa a capacitação de duas mil pessoas a partir dos 18 anos de idade, bem como a população em situação de rua em processo de inserção social, para integrá-los, em curto prazo, ao mercado de trabalho. Para sua execução, orçada em R$ 1.580.000,00, a União comprometeu-se a conceder R$ 1.500.760,00, e a convenente, a aportar contrapartida de R$ 79.240,00. 
3.	O ajuste teve vigência de 31/12/2009 a 31/12/2011 (prorrogação à peça 42) , com prazo para apresentação da prestação de contas em 30/01/2012. Foram efetivamente repassados recursos federais no importe de R$ 225.114,00 (peça 10) .
4.	Nesta Corte, foi realizada a citação da Avepema, solidariamente com seu então dirigente, Sr. Antônio Abel Rocha da Silva, para comprovarem o recolhimento ao Tesouro Nacional do valor de R$ 225.114,00, atualizado monetariamente, e/ou apresentar alegações de defesa quanto à não comprovação da execução física e financeira do objeto pactuado, caracterizada pela falta de apresentação de documentos previstos no plano de trabalho e pela exibição de comprovantes de despesas sem correspondência com a movimentação financeira da conta corrente específica do convênio, impedindo o estabelecimento do nexo causal entre a utilização dos recursos federais e as despesas apresentadas
5.	A citação do Sr. Antônio Abel Rocha da Silva e da Associação foi implementada por correspondências entregues em seus respectivos endereços (peça 116, 124 e 125) , fato comprovado por avisos de recebimento (peça 117, 126 e 128) . 
6.	Transcorrido o prazo para defesa, ambos os responsáveis permaneceram silentes. A Secretaria de Controle Externo de Tomada de Contas Especial - Secex/TCE propõe a declaração de revelia, a irregularidade das suas contas, nos termos do art. 16, inciso III, alíneas b e c, da Lei 8.443/1992, e a aplicação da multa prevista no art. 57 do referido diploma legal. 
7. 	O Ministério Público junto ao TCU, representado pelo Procurador Rodrigo Medeiros de Lima (peça 133) , manifestou-se de acordo com a proposta acima descrita, sugerindo que o débito tenha como referência a data de 29/10/2010, na qual os recursos federais foram creditados na conta específica do Convênio.
8. 	Acolho o encaminhamento uniforme acima descrito. Como é cediço, é ônus do administrator de recursos públicos prestar contas e nela comprovar a boa e regular aplicação dos recursos federais que lhe foram confiados, por imposição decorrente do ordenamento jurídico, a teor do bloco normativo composto pelas disposições do art. 70, parágrafo único, da Constituição Federal, do art. 93 do Decreto-lei 200/1967 e do art. 66 do Decreto 93.872/1986.
9.	Nesse mister, é indispensável que o gestor demonstre a execução física das metas previstas no plano de trabalho aprovado, a regularidade da movimentação dos recursos financeiros depositados na conta corrente exclusiva do ajuste, bem como o vínculo causal entre a realização das metas e a destinação dos recursos.
10.	Contudo, os elementos trazidos aos autos pelo concedente demonstram que o Sr. Antônio Abel Rocha da Silva	não se desincumbiu desse ônus. Consta da Nota Técnica 221, de 27/01/2012, elaborada pela Coordenação de Planejamento e Projetos do MTE (peça 60) , que, após a prorrogação da vigência do convênio para 31/12/2011, a Avepema solicitou uma nova prorrogação. 
11.	Tal solicitação foi indeferida por dois motivos: a) desativação do Sistema de Gerenciamento de Assistência Estudantil - Sigae, mantido pela empresa Datamec S/A Sistemas e Processamento de Dados; e b) inadimplência da Convenente, por não devolver recursos do Convênio Siafi 598092. Por conseguinte, foi recomendado ao Departamento de Qualificação da Secretaria de Políticas de Emprego que a regularidade da execução do convênio fosse analisada na Prestação de Contas.  
12.	Ato contínuo, foi requerida da Convenente a entrega da prestação de contas, composta, além dos documentos e informações inseridos no Sistema de Gestão de Convênios e Contratos de Repasse - Siconv, dos seguintes documentos cuja apresentação era prevista no art. 58 da então vigente Portaria Interministerial 127/2008 (Nota Informativa 1.221/2012 e Ofícios 2.365/2012 e 4.329/2012, peças 63-65) :
"- relatório de cumprimento do objeto, assinado em todas as folhas;
- declaração de realização dos objetivos a que se propunha o instrumento; 
- relação dos bens adquiridos, produzidos ou construídos, quando houver;
- relação de treinados ou capacitados, contendo os dados discriminados na alínea t do inciso II, da Cláusula Terceira do Convênio; 
- comprovante de recolhimento do saldo de recursos não utilizados, quando houver;
- termo de compromisso por meio do qual o convenente ou contratado será obrigado a manter os documentos relacionados ao convênio ou contrato de repasse, nos tempos do § 3º do art. 3º da Portaria Interministerial nº 127/2008; 
- relatório do público inscrito e realizado (meta) - mapa de ações;
- kit pedagógico - apostilas em CD;
- modelo de certificado - listas de assinaturas da entrega dos certificados
- cópia legível do diário de classe (lista de frequência) com a assinatura do educando, referentes às ações executadas;
- cópia de entrega do vale transporte, material didático, lanche e kit pedagógico referentes às turmas executadas."
13.	De acordo com a Nota Técnica 786/2016 do Grupo Executivo de Prestação de Contas (peça 78) , os documentos e informações inseridos no Siconv não foram suficientes para comprovar a correta e regular aplicação dos recursos repassados, porque os educandos evadidos foram incluídos, quase que na sua totalidade, na lista dos educandos concluintes nos sistemas Siconv e Sigae, inviabilizando a comprovação da boa e regular aplicação dos recursos. Ante a ausência de documentação comprobatória, não foi possível quantificar a meta executada. 
14.	A Nota Técnica 239/2017 da Coordenação de Geral de Prestação de Contas (peça 82, p. 4-5) informou não ser cabível a análise financeira do ajuste, devido ao não cumprimento do objeto do convênio, evidenciado pelo registro, no sistema Siconv, aba "Execução do Convenente", de que o "relatório de execução: treinandos ou capacitados" estava "em elaboração". Não obstante, apontou que não constava qualquer recolhimento de saldo remanescente.
15.	Diante da ausência de documentos cuja apresentação é imposta pelas normas de regência e pelo instrumento pactuado, e de informações consistentes sobre o emprego dos recursos federais retirados da conta específica do Convênio 86/2009, conclui-se pela existência de dano ao erário no valor total repassado, hipótese que atrai a irregularidade das contas do Sr. Antônio Abel Rocha da Silva e da Associação do Verde e Proteção do Meio Ambiente, nos termos do art. 16, inciso III, alíneas b e c, da Lei 8.443/1992.
16.	Quanto à responsabilidade da Avepema, em acréscimo às manifestações da Secex/TCE e do MP/TCU, registro que, nos termos do Enunciado 286 da Súmula de Jurisprudência do TCU, "a pessoa jurídica de direito privado destinatária de transferências voluntárias de recursos federais feitas com vistas à consecução de uma finalidade pública responde solidariamente com seus administradores pelos danos causados ao erário na aplicação desses recursos".
17.	Ademais, é cabível, diante da gravidade dos fatos narrados, aplicar aos responsáveis a penalidade pecuniária insculpida no art. 57 da Lei 8.443/1992, sancionamento para o qual não há óbices, nos termos do paradigmático Acórdão 1441/2016-TCU-Plenário (relator Ministro Benjamin Zymler e redator Ministro Walton Alencar Rodrigues) , haja vista que o prazo para apresentação da prestação de contas encerrou-se em 30/01/2012 e a citação dos responsáveis foi ordenada em 21/10/2020 (peça 112) . 
	Ante o exposto, voto por que seja adotada a deliberação que ora submeto a este Colegiado.
T.C.U., Sala das Sessões, em 10 de maio de 2022.
MARCOS BEMQUERER COSTA
Relator